---
title: "Trabajo Final CDR 2026"
format: html
editor: visual
author: Hugo Selma, Santiago Macedo
---

# Introducción

El fenomeno de interés que elegimos para estudiar en este trabajo es la salud mental de personas durante la pandemia (2020). Se exploraran las posibles relaciones que existen entre su salud mental, medida por varias escalas psicologicas como el BDI, STAI, etc, con ciertas caracteristicas de su estilo de vida, nivel socioeconomico, lugar de residencia, etc.

El objetivo del trabajo es describir los indicadores de depresión, ansiedad y desesperanza observados en una muestra de adultos durante la pandemia de COVID-19 y explorar su relación con características sociodemográficas, socioeconómicas, condiciones de aislamiento y cambios en la actividad física.

Una vez descritas las principales características de la muestra, el análisis se organiza en torno a cuatro preguntas. En primer lugar, se examina la distribución de los puntajes de depresión, ansiedad y desesperanza, así como la proporción de participantes incluida en cada categoría clínica. A continuación, se exploran posibles diferencias según sexo y zona de residencia. En tercer lugar, se analiza la relación entre el nivel socioeconómico y los indicadores de salud mental. Finalmente, se estudia la relación de estos indicadores con los cambios en la actividad física y con la modalidad de aislamiento.

Se analizan 4 escalas que evalúan síntomas psicopatológicos, relacionados con problemas de salud mental de gran prevalencia (depresión -BDI- y ansiedad -STAI.E y STAI.R) así como la escala de desesperanza que es un predictor de riesgo suicida (HS).

Para los análisis de intensidad y asociación se utilizan los puntajes de las escalas (BDI, STAI.E, STAI.R y HS), debido a que conservan toda la variabilidad de las respuestas. Las variables categorizadas se utilizan para describir la proporción de participantes ubicada en los diferentes niveles clínicos. Estas categorías representan niveles de sintomatología derivados de escalas de autorreporte y no equivalen, por sí solas, a un diagnóstico clínico.

Buscaremos responder a las siguientes preguntas:

1.  ¿Cómo se distribuyen la depresión, la ansiedad y la desesperanza en la muestra?

2.  ¿Existen diferencias en estos indicadores según sexo y zona de residencia?

3.  ¿Qué relación existe entre nivel socioeconómico y salud mental?

4.  ¿La reducción de la actividad física y las condiciones de aislamiento se relacionan con peores indicadores de salud mental?

En el siguiente chunk cargamos las librerias necesarias para poder correr el código:

```{r}
library(tidyverse)
library(readxl)
library(plotly)
library(GGally)


```

# Datos

Los datos pertencen a una encuesta realizada durante la pandemia.

La base original contenía 1.059 respuestas y 375 variables. Para proteger la privacidad de los participantes, se eliminaron los correos electrónicos y todas las variables que permitieran identificarlos. También se identificaron seis participantes que habían respondido dos veces, conservándose cronológicamente la primera respuesta de cada uno. Se seleccionaron las 53 variables relevantes para los objetivos del trabajo y se revisaron valores extremos e inconsistentes. Como resultado, se obtuvo una base anonimizada de 1.053 participantes y 53 variables. Todos los análisis presentados a continuación parten de esta base anonimizada.

Entre ellas tenemos:

| Variable | Tipo | Descripción |
|----|----|----|
| **Demografía** |  |  |
| `Sexo` | Categórica (0/1) | Sexo del participante |
| `Edad` | Numérica | Edad en años |
| `Departamento` | Categórica | Departamento de residencia |
| `Educacion` | Categórica ordinal | Nivel educativo alcanzado |
| `Trabajo.recod` | Categórica | Situación laboral (recodificada) |
| `Salud` | Categórica | Si trabaja en el sector salud, y en qué área. |
| `Desempleo.ahora` | Categórica | Si perdió el empleo durante la cuarentena. |
| **Condiciones de aislamiento** |  |  |
| `Tipo.aislamiento.recod` | Categórica | Modalidad o grado de aislamiento realizado |
| `Dias.aislamiento` | Numérica | Días acumulados de aislamiento al momento de responder |
| `Horas.aislamiento` | Numérica | Horas diarias en aislamiento |
| `Solo.cuarentena`, `Pareja.cuarentena`, `Familia.cuarentena`, `Amigos.cuarentena`, `Hijos.cuarentena` | Dummy (0/1) c/u | Convivencia con cada tipo de conviviente durante la cuarentena. |
| `Teletrabajo` | Categórica | Modalidad de trabajo durante la cuarentena |
| `Cuantas.personas` | Numérica | Cantidad de convivientes |
| `Aire.libre` | Dummy (0/1) | Acceso a espacio al aire libre en la vivienda |
| `Metros` | Numérica | Metros cuadrados de la vivienda (limpiada — ver Sección de limpieza) |
| `Mt.persona` | Numérica | Metros cuadrados por persona conviviente |
| `Fisica.antes`, `Fisica.ahora` | Numérica | Frecuencia de actividad física, antes y durante la cuarentena |
| **Contexto socioeconómico** |  |  |
| `INSE` | Numérica | Índice de Nivel Socioeconómico (calculado) |
| `INSE.Cat` | Categórica ordinal | Categoría del INSE (nivel socioeconómico) |
| `Personas.hogar` | Numérica | Cantidad de personas en el hogar |
| `Ingresos` | Categórica ordinal | ¨Personas que reciben ingresos en el hogar. |
| `Ingresos.INSE` | Numérica | Puntaje del INSE para la cantidad de personas con ingresos. |
| `Estudios.sostenedor` | Categórica ordinal | Nivel educativo del sostén del hogar |
| `Cobertura.sostenedor` | Categórica | Cobertura de salud del sostén del hogar |
| `Baños`, `Automovil`, `TV`, `Heladera`, `Domestico` | Numérica/Dummy | Indicadores de bienes/servicios del hogar (insumos del INSE) |
| **Condiciones de salud preexistentes** |  |  |
| `Asma`, `EPOC`, `Hipertension`, `Cardiacas`, `Diabetes`, `Inmunodepresion`, `Trastornos.mentales`, `Ninguna` | Dummy (0/1) c/u | Condiciones de salud autorreportadas |
| **Variables de resultado — salud mental** |  |  |
| `BDI` | Numérica (0-63) | Puntaje total del Inventario de Depresión de Beck |
| `BDI.Cat` | Categórica ordinal | Categoría de severidad de depresión (mínima/leve/moderada/severa) |
| `STAI.E` | Numérica (0-60) | Puntaje de ansiedad estado (STAI) |
| `STAI.E.Cat` | Categórica ordinal | Categoría de ansiedad estado (normal o clínica) |
| `STAI.R` | Numérica (0-60) | Puntaje de ansiedad rasgo (STAI) |
| `STAI.R.Cat` | Categórica ordinal | Categoría de ansiedad rasgo (normal o clínica) |
| `SA.ANS`, `SA.DEP` | Numérica | Puntajes de las subescalas de ansiedad y depresión del SA-90 |
| `HS` | Numérica (0-20) | Puntaje de desesperanza (Escala de desesperanza de Beck) |
| `HS.Cat` | Categórica ordinal | Categoría de la escala de desesperanza (ninguna, leve, moderada, alta) |
| **Temporal** |  |  |
| `Semana` | Numérica | Semana de la cuarentena en que se respondió la encuesta |

Los datos ya estaban procesados de entrada, por ejemplo, habian variables recodificadas que, como no presentan una perdida de información comparandolas a como estaban antes, las utilizamos en vez de las originales. La recodificación se realizó con fines de facilitar los análisis. En este chunk nos quedamos con las variables mas relevantes para el analisis y eliminamos respuestas repetidas. Por privacidad, excluimos las direcciones de correo electrónico de los participantes, solo los utilizamos para retirar las respuestas repetidas. También corregimos datos de tamaño de vivienda como por ejemplo una vivienda de 10000 m2 en Montevideo, que pusimos como NA y luego cambiamos NA de las variables salud y desempleo, que por la estructura de la encuesta las transformamos en "No aplica".

Corrimos este codigo solo una vez y luego, creamos un nuevo csv ya limpio para poder subir a Github sin problemas:

El código que se utilizó para ello fue (se adjunta ahora pero no ejecutable):

datos \<- read_xlsx("datos trabajo final.xlsx", sheet = "Base datos columnas primera tom")

mutate( Metros = case_when( Metros \> 5000 & Departamento %in% c("MONTEVIDEO", "CANELONES") \~ NA_real\_, Metros \> 15000 \~ NA_real\_, TRUE \~ Metros ),

Mt.persona = ifelse( is.na(Metros), NA_real\_, Mt.persona ),

Salud = ifelse( is.na(Salud), "No aplica", as.character(Salud) ),

Desempleo.ahora = ifelse( is.na(Desempleo.ahora), "No aplica", as.character(Desempleo.ahora) ),

Fisica.antes = if_else( Fisica.antes \> 10, NA_real\_, Fisica.antes ),

Fisica.ahora = if_else( Fisica.ahora \> 10, NA_real\_, Fisica.ahora ),

Horas.aislamiento = if_else( Horas.aislamiento \> 24, NA_real\_, Horas.aislamiento ) )

```{r}
datos_limpio <- read_csv(
  "datos_limpios.csv",
  show_col_types = FALSE
) %>%
  mutate(
    # Sexo
    Sexo = factor(
      Sexo,
      levels = c(0, 1),
      labels = c("Mujer", "Varón")
    ),
    
    # Zona de residencia
    Zona = factor(
      if_else(
        Departamento == "MONTEVIDEO",
        "Montevideo",
        "Interior"
      ),
      levels = c("Montevideo", "Interior")
    ),
    
    # BDI: 0 = sin depresión; 1, 2 o 3 = depresión
    BDI_categoria = factor(
      if_else(BDI.Cat == 0, 0, 1),
      levels = c(0, 1),
      labels = c(
        "Sin depresión",
        "Depresión"
      )
    ),
    
    # Ansiedad estado
    STAI_E_categoria = factor(
      STAI.E.Cat,
      levels = c(0, 1),
      labels = c(
        "Ansiedad-estado normal",
        "Ansiedad-estado clínica"
      )
    ),
    
    # Ansiedad rasgo
    STAI_R_categoria = factor(
      STAI.R.Cat,
      levels = c(0, 1),
      labels = c(
        "Ansiedad-rasgo normal",
        "Ansiedad-rasgo clínica"
      )
    ),
    
    # Desesperanza
    HS_categoria = factor(
      HS.Cat,
      levels = c(0, 1, 2, 3),
      labels = c(
        "Ninguna",
        "Leve",
        "Moderada",
        "Alta"
      ),
      ordered = TRUE
    ),
    
    # Nivel socioeconómico
    INSE_categoria = factor(
      INSE.Cat,
      levels = c(0, 1, 2, 3, 4, 5, 6),
      labels = c(
        "B-",
        "B+",
        "M-",
        "M",
        "M+",
        "A-",
        "A+"
      ),
      ordered = TRUE
    ),
    
    # Tipo de aislamiento
    Aislamiento = factor(
      Tipo.aislamiento.recod,
      levels = c(0, 1, 2, 3, 4),
      labels = c(
        "Retornó a una rutina normal",
        "Aislamiento parcial",
        "Comenzó a salir por trabajo",
        "No realiza aislamiento",
        "Aislamiento total"
      )
    ),
    
    # Teletrabajo
    Teletrabajo_categoria = factor(
      Teletrabajo,
      levels = c(0, 1, 2, 3),
      labels = c(
        "No tiene trabajo",
        "No realiza teletrabajo",
        "Teletrabaja la mitad o menos de sus tareas",
        "Teletrabaja todas o casi todas sus tareas"
      )
    )
  )
```

Por razones de confidencialidad, la base original con datos identificatorios no se incluye en el repositorio. El análisis reproducible comienza a partir de "datos_limpios.csv", que contiene exclusivamente la información anonimizada necesaria para el trabajo.

# Análisis Exploratorio

#### Para comenzar, vamos a analizar a la poblacion de nuestra encuesta, para ver datos de sus edades, sexo, INSE y zona geografica con sus respectivas visualizaciones.

```{r}
# Resumen numérico de edad e INSE
datos_limpio %>%
  summarise(
    edad_media = mean(Edad, na.rm = TRUE),
    edad_mediana = median(Edad, na.rm = TRUE),
    edad_sd = sd(Edad, na.rm = TRUE),
    edad_minima = min(Edad, na.rm = TRUE),
    edad_maxima = max(Edad, na.rm = TRUE),
    inse_media = mean(INSE, na.rm = TRUE),
    inse_mediana = median(INSE, na.rm = TRUE),
    inse_sd = sd(INSE, na.rm = TRUE),
    inse_minimo = min(INSE, na.rm = TRUE),
    inse_maximo = max(INSE, na.rm = TRUE)
  )

# Distribución según sexo
datos_limpio %>%
  count(Sexo) %>%
  mutate(
    porcentaje = round(100 * n / sum(n), 1)
  )

# Distribución según categoría de nivel socioeconómico
datos_limpio %>%
  count(INSE_categoria) %>%
  mutate(
    porcentaje = round(100 * n / sum(n), 1)
  )

# Distribución según zona geográfica
datos_limpio %>%
  count(Zona) %>%
  mutate(
    porcentaje = round(100 * n / sum(n), 1)
  )
```

```{r}
# Distribución de la edad
ggplot(datos_limpio, aes(x = Edad)) +
  geom_histogram(
    binwidth = 5,
    fill = "steelblue",
    color = "white"
  ) +
  labs(
    title = "Distribución de la edad",
    x = "Edad en años",
    y = "Cantidad de participantes"
  ) +
  theme_minimal()

# Distribución según sexo
ggplot(datos_limpio, aes(x = Sexo)) +
  geom_bar(fill = "steelblue") +
  geom_text(
    stat = "count",
    aes(label = after_stat(count)),
    vjust = -0.5
  ) +
  labs(
    title = "Distribución de la muestra según sexo",
    x = "Sexo",
    y = "Cantidad de participantes"
  ) +
  theme_minimal()

# Distribución según nivel socioeconómico
ggplot(datos_limpio, aes(x = INSE_categoria)) +
  geom_bar(fill = "steelblue") +
  geom_text(
    stat = "count",
    aes(label = after_stat(count)),
    vjust = -0.5
  ) +
  labs(
    title = "Distribución según nivel socioeconómico",
    x = "Categoría de INSE",
    y = "Cantidad de participantes"
  ) +
  theme_minimal()

# Distribución según zona geográfica
ggplot(datos_limpio, aes(x = Zona, fill = Zona)) +
  geom_bar(show.legend = FALSE) +
  geom_text(
    stat = "count",
    aes(label = after_stat(count)),
    vjust = -0.5
  ) +
  labs(
    title = "Distribución según zona geográfica",
    x = "Zona",
    y = "Cantidad de participantes"
  ) +
  theme_minimal()
```

La edad media es de 37.4 años, la mediana son 35 años y el rango va desde 18 años hasta 80.

En la muestra hay una alta proporcion de mujeres, siendo un 79% de mujeres.

El INSE ([Índice de Nivel Socioeconómico](http://www.ceismu.org/site/wp-content/uploads/INSE-Informe-2023.pdf)) se concentra en las categorias medias altas, concentrandose el 57% de la muestra entre las categorías M+ (media alta) y A- (alta), con muy poca gente en los extremos.

La mayoria de gente (66.4%) es de Montevideo. El resto, pertenece al interior. Como en algunos departamentos habian muy pocas observaciones, decidimos agruparlos en Montevideo vs Interior para que quedaran dos grupos bien diferenciados con una buena cantidad de observaciones.

#### 1. Distribución de los indicadores de salud mental

La primera pregunta busca describir la presencia e intensidad de los indicadores de depresión, ansiedad y desesperanza en la muestra. Para ello se presentan, en primer lugar, medidas de resumen de los puntajes de las cuatro escalas. Posteriormente, se examinan sus distribuciones y la proporción de participantes comprendida en cada categoría clínica.

Resumen de los puntajes

```{r}
puntajes_long <- datos_limpio %>%
  select(BDI, STAI.E, STAI.R, HS) %>%
  pivot_longer(
    cols = everything(),
    names_to = "Indicador",
    values_to = "Puntaje"
  ) %>%
  mutate(
    Indicador = recode(
      Indicador,
      BDI = "Depresión (BDI)",
      STAI.E = "Ansiedad estado",
      STAI.R = "Ansiedad rasgo",
      HS = "Desesperanza"
    )
  )

resumen_puntajes <- puntajes_long %>%
  group_by(Indicador) %>%
  summarise(
    n = sum(!is.na(Puntaje)),
    Media = mean(Puntaje, na.rm = TRUE),
    Mediana = median(Puntaje, na.rm = TRUE),
    DE = sd(Puntaje, na.rm = TRUE),
    Mínimo = min(Puntaje, na.rm = TRUE),
    Máximo = max(Puntaje, na.rm = TRUE),
    .groups = "drop"
  )

knitr::kable(
  resumen_puntajes,
  digits = 2,
  caption = "Resumen de los indicadores de salud mental"
)
```

Histogramas

```{r}
ggplot(puntajes_long, aes(x = Puntaje)) +
  geom_histogram(
    bins = 20,
    fill = "steelblue",
    color = "white"
  ) +
  facet_wrap(
    ~Indicador,
    scales = "free"
  ) +
  labs(
    title = "Distribución de los puntajes de salud mental",
    x = "Puntaje",
    y = "Cantidad de participantes"
  ) +
  theme_minimal()
```

Categorías clínicas etiquetadas

```{r}
categorias_clinicas <- bind_rows(
  datos_limpio %>%
    count(BDI_categoria) %>%
    transmute(
      Indicador = "Depresión",
      Categoría = as.character(BDI_categoria),
      n
    ),
  
  datos_limpio %>%
    count(STAI_E_categoria) %>%
    transmute(
      Indicador = "Ansiedad estado",
      Categoría = as.character(STAI_E_categoria),
      n
    ),
  
  datos_limpio %>%
    count(STAI_R_categoria) %>%
    transmute(
      Indicador = "Ansiedad rasgo",
      Categoría = as.character(STAI_R_categoria),
      n
    ),
  
  datos_limpio %>%
    count(HS_categoria) %>%
    transmute(
      Indicador = "Desesperanza",
      Categoría = as.character(HS_categoria),
      n
    )
) %>%
  group_by(Indicador) %>%
  mutate(
    Porcentaje = round(100 * n / sum(n), 1)
  ) %>%
  ungroup()

knitr::kable(
  categorias_clinicas,
  caption = "Distribución de las categorías clínicas",
  col.names = c("Indicador", "Categoría", "Frecuencia", "Porcentaje")
)
```

Gráfico de categorías

```{r}
categorias_clinicas %>%
  mutate(
    Categoría = factor(
      Categoría,
      levels = c(
        "Sin depresión",
        "Depresión",
        "Ansiedad-estado normal",
        "Ansiedad-estado clínica",
        "Ansiedad-rasgo normal",
        "Ansiedad-rasgo clínica",
        "Ninguna",
        "Leve",
        "Moderada",
        "Alta"
      )
    )
  ) %>%
  ggplot(
    aes(
      x = Categoría,
      y = Porcentaje,
      fill = Categoría
    )
  ) +
  geom_col(show.legend = FALSE) +
  geom_text(
    aes(label = paste0(Porcentaje, "%")),
    vjust = -0.3
  ) +
  facet_wrap(
    ~Indicador,
    scales = "free_x"
  ) +
  labs(
    title = "Distribución de las categorías clínicas",
    x = NULL,
    y = "Porcentaje"
  ) +
  theme_minimal() +
  theme(
    axis.text.x = element_text(
      angle = 30,
      hjust = 1
    )
  )
```

Los puntajes de los cuatro indicadores presentaron distribuciones asimétricas hacia los valores elevados, como se observa en los histogramas y en las medias superiores a las medianas. El puntaje medio de depresión fue 12,52 (DE = 9,44), mientras que las medias de ansiedad estado y ansiedad rasgo fueron 22,25 (DE = 12,07) y 22,69 (DE = 11,02), respectivamente. La desesperanza presentó una media de 3,63 (DE = 3,77) y una mediana de 2. En cuanto a las categorías clínicas, el 37,6 % de la muestra fue clasificado con depresión, el 14,8 % con ansiedad estado clínica y el 16,3 % con ansiedad rasgo clínica. Respecto de la desesperanza, el 63,7 % no presentó desesperanza, el 24,9 % se ubicó en el nivel leve, el 8,8 % en el moderado y el 2,6 % en el alto. Estos resultados muestran que, aunque la mayoría no se encontraba en las categorías clínicas más elevadas, una proporción relevante presentó sintomatología depresiva, ansiosa o desesperanza.

#### 2. Diferencias según sexo y zona de residencia

La segunda pregunta examina si los puntajes de depresión, ansiedad y desesperanza presentan diferencias según sexo y zona de residencia. Dado que el objetivo es comparar la intensidad de los indicadores, se utilizan los puntajes continuos de las escalas. Se presentan medidas de resumen y diagramas de caja para comparar la distribución de los puntajes entre los grupos.

Preparación de los datos.

```{r}
comparaciones_grupos <- bind_rows(
  datos_limpio %>%
    select(Sexo, BDI, STAI.E, STAI.R, HS) %>%
    pivot_longer(
      cols = c(BDI, STAI.E, STAI.R, HS),
      names_to = "Indicador",
      values_to = "Puntaje"
    ) %>%
    transmute(
      Comparación = "Sexo",
      Grupo = as.character(Sexo),
      Indicador,
      Puntaje
    ),
  
  datos_limpio %>%
    select(Zona, BDI, STAI.E, STAI.R, HS) %>%
    pivot_longer(
      cols = c(BDI, STAI.E, STAI.R, HS),
      names_to = "Indicador",
      values_to = "Puntaje"
    ) %>%
    transmute(
      Comparación = "Zona de residencia",
      Grupo = as.character(Zona),
      Indicador,
      Puntaje
    )
) %>%
  mutate(
    Indicador = recode(
      Indicador,
      BDI = "Depresión",
      STAI.E = "Ansiedad estado",
      STAI.R = "Ansiedad rasgo",
      HS = "Desesperanza"
    )
  )
```

Tabla comparativa

```{r}
resumen_grupos <- comparaciones_grupos %>%
  group_by(Comparación, Grupo, Indicador) %>%
  summarise(
    n = sum(!is.na(Puntaje)),
    Media = mean(Puntaje, na.rm = TRUE),
    Mediana = median(Puntaje, na.rm = TRUE),
    DE = sd(Puntaje, na.rm = TRUE),
    .groups = "drop"
  )

knitr::kable(
  resumen_grupos,
  digits = 2,
  caption = "Indicadores de salud mental según sexo y zona"
)
```

Diagramas de caja

```{r}
ggplot(
  comparaciones_grupos,
  aes(x = Grupo, y = Puntaje, fill = Grupo)
) +
  geom_boxplot(
    show.legend = FALSE,
    outlier.alpha = 0.25
  ) +
  facet_grid(
    Indicador ~ Comparación,
    scales = "free_y"
  ) +
  labs(
    title = "Indicadores de salud mental según sexo y zona",
    x = NULL,
    y = "Puntaje"
  ) +
  theme_minimal()
```

Las comparaciones descriptivas muestran que las mujeres presentaron mayores puntajes medios de depresión (12,96 frente a 10,81), ansiedad estado (22,69 frente a 20,57) y ansiedad rasgo (23,17 frente a 20,84) que los varones. En desesperanza se observó el patrón contrario, aunque la diferencia fue pequeña: la media fue 3,56 en las mujeres y 3,87 en los varones. En relación con la zona de residencia, las personas del interior presentaron medias algo mayores que las residentes en Montevideo en los cuatro indicadores: depresión (12,98 frente a 12,28), ansiedad estado (23,04 frente a 21,85), ansiedad rasgo (23,60 frente a 22,23) y desesperanza (3,94 frente a 3,47). Estas diferencias son descriptivas y, en general, de magnitud reducida; por lo tanto, no permiten afirmar por sí solas que existan diferencias estadísticamente significativas en la población. Además, deben interpretarse considerando la sobrerrepresentación de mujeres y residentes de Montevideo en la muestra.

#### 3. Nivel socioeconómico y salud mental

La tercera pregunta analiza la relación entre el nivel socioeconómico y los indicadores de salud mental. Para conservar la información disponible, se utiliza el puntaje continuo del INSE y se calculan correlaciones de Spearman con los puntajes de depresión, ansiedad y desesperanza. Este coeficiente permite evaluar relaciones monotónicas sin asumir una distribución normal de las variables.

Correlaciones

```{r}
relaciones_inse <- datos_limpio %>%
  select(INSE, BDI, STAI.E, STAI.R, HS) %>%
  pivot_longer(
    cols = c(BDI, STAI.E, STAI.R, HS),
    names_to = "Indicador",
    values_to = "Puntaje"
  ) %>%
  mutate(
    Indicador = recode(
      Indicador,
      BDI = "Depresión",
      STAI.E = "Ansiedad estado",
      STAI.R = "Ansiedad rasgo",
      HS = "Desesperanza"
    )
  )

correlaciones_inse <- relaciones_inse %>%
  group_by(Indicador) %>%
  summarise(
    n = sum(complete.cases(INSE, Puntaje)),
    Rho = cor(
      INSE,
      Puntaje,
      method = "spearman",
      use = "complete.obs"
    ),
    p = cor.test(
      INSE,
      Puntaje,
      method = "spearman",
      exact = FALSE
    )$p.value,
    .groups = "drop"
  )

knitr::kable(
  correlaciones_inse,
  digits = 3,
  caption = "Correlaciones entre INSE y salud mental"
)
```

Gráficos

```{r}
ggplot(
  relaciones_inse,
  aes(x = INSE, y = Puntaje)
) +
  geom_point(
    alpha = 0.2,
    color = "steelblue"
  ) +
  geom_smooth(
    method = "loess",
    se = TRUE,
    color = "firebrick"
  ) +
  facet_wrap(
    ~Indicador,
    scales = "free_y"
  ) +
  labs(
    title = "Relación entre nivel socioeconómico y salud mental",
    x = "Índice de nivel socioeconómico",
    y = "Puntaje"
  ) +
  theme_minimal()
```

El nivel socioeconómico presentó correlaciones negativas y estadísticamente significativas con los cuatro indicadores de salud mental: depresión (ρ=−0,160\rho=-0{,}160ρ=−0,160), ansiedad estado (ρ=−0,152\rho=-0{,}152ρ=−0,152), ansiedad rasgo (ρ=−0,164\rho=-0{,}164ρ=−0,164) y desesperanza (ρ=−0,164\rho=-0{,}164ρ=−0,164); en todos los casos, p\<0,001p\<0{,}001p\<0,001. Esto indica que un mayor nivel socioeconómico tendió a asociarse con menores puntajes de depresión, ansiedad y desesperanza. No obstante, todas las correlaciones fueron débiles, por lo que el nivel socioeconómico explica solamente una parte reducida de las diferencias observadas en salud mental. Debido al carácter transversal y observacional de los datos, los resultados tampoco permiten establecer que el nivel socioeconómico sea la causa directa de estas diferencias.

#### 4. Actividad física, aislamiento y salud mental

La cuarta pregunta explora si los cambios en la actividad física y las distintas modalidades de aislamiento se relacionan con los indicadores de salud mental. Para analizar la actividad física se compara el valor informado antes y durante la cuarentena, clasificando a los participantes según si su actividad disminuyó, se mantuvo o aumentó. Posteriormente se comparan los puntajes de salud mental entre las diferentes modalidades de aislamiento.

Cambio de actividad física

```{r}
datos_limpio <- datos_limpio %>%
  mutate(
    Cambio_actividad = Fisica.ahora - Fisica.antes,
    
    Cambio_actividad_categoria = case_when(
      is.na(Cambio_actividad) ~ NA_character_,
      Cambio_actividad < 0 ~ "Disminuyó",
      Cambio_actividad == 0 ~ "Se mantuvo",
      Cambio_actividad > 0 ~ "Aumentó"
    ),
    
    Cambio_actividad_categoria = factor(
      Cambio_actividad_categoria,
      levels = c(
        "Disminuyó",
        "Se mantuvo",
        "Aumentó"
      )
    )
  )
```

Tabla según cambio de actividad

```{r}
resumen_actividad <- datos_limpio %>%
  select(
    Cambio_actividad_categoria,
    BDI,
    STAI.E,
    STAI.R,
    HS
  ) %>%
  filter(!is.na(Cambio_actividad_categoria)) %>%
  pivot_longer(
    cols = c(BDI, STAI.E, STAI.R, HS),
    names_to = "Indicador",
    values_to = "Puntaje"
  ) %>%
  mutate(
    Indicador = recode(
      Indicador,
      BDI = "Depresión",
      STAI.E = "Ansiedad estado",
      STAI.R = "Ansiedad rasgo",
      HS = "Desesperanza"
    )
  ) %>%
  group_by(
    Cambio_actividad_categoria,
    Indicador
  ) %>%
  summarise(
    n = sum(!is.na(Puntaje)),
    Media = mean(Puntaje, na.rm = TRUE),
    Mediana = median(Puntaje, na.rm = TRUE),
    DE = sd(Puntaje, na.rm = TRUE),
    Rango_observado = paste0(
      min(Puntaje, na.rm = TRUE),
      "–",
      max(Puntaje, na.rm = TRUE)
    ),
    .groups = "drop"
  )

knitr::kable(
  resumen_actividad,
  digits = 2,
  caption = "Salud mental según cambio en la actividad física",
  col.names = c(
    "Cambio en actividad",
    "Indicador",
    "n",
    "Media",
    "Mediana",
    "DE",
    "Rango observado"
  )
)
```

Gráfico de actividad física

```{r}
datos_limpio %>%
  select(
    Cambio_actividad_categoria,
    BDI,
    STAI.E,
    STAI.R,
    HS
  ) %>%
  pivot_longer(
    cols = c(BDI, STAI.E, STAI.R, HS),
    names_to = "Indicador",
    values_to = "Puntaje"
  ) %>%
  mutate(
    Indicador = recode(
      Indicador,
      BDI = "Depresión",
      STAI.E = "Ansiedad estado",
      STAI.R = "Ansiedad rasgo",
      HS = "Desesperanza"
    )
  ) %>%
  ggplot(
    aes(
      x = Cambio_actividad_categoria,
      y = Puntaje,
      fill = Cambio_actividad_categoria
    )
  ) +
  geom_boxplot(show.legend = FALSE) +
  facet_wrap(
    ~Indicador,
    scales = "free_y"
  ) +
  labs(
    title = "Salud mental según cambio en la actividad física",
    x = "Cambio en la actividad física",
    y = "Puntaje"
  ) +
  theme_minimal()
```

Tabla según aislamiento

```{r}
resumen_aislamiento <- datos_limpio %>%
  select(
    Aislamiento,
    BDI,
    STAI.E,
    STAI.R,
    HS
  ) %>%
  pivot_longer(
    cols = c(BDI, STAI.E, STAI.R, HS),
    names_to = "Indicador",
    values_to = "Puntaje"
  ) %>%
  mutate(
    Indicador = recode(
      Indicador,
      BDI = "Depresión",
      STAI.E = "Ansiedad estado",
      STAI.R = "Ansiedad rasgo",
      HS = "Desesperanza"
    )
  ) %>%
  group_by(Aislamiento, Indicador) %>%
  summarise(
    n = sum(!is.na(Puntaje)),
    Media = mean(Puntaje, na.rm = TRUE),
    Mediana = median(Puntaje, na.rm = TRUE),
    DE = sd(Puntaje, na.rm = TRUE),
    .groups = "drop"
  )

knitr::kable(
  resumen_aislamiento,
  digits = 2,
  caption = "Salud mental según modalidad de aislamiento"
)
```

Gráfico según aislamiento

```{r}
datos_limpio %>%
  select(Aislamiento, BDI, STAI.E, STAI.R, HS) %>%
  pivot_longer(
    cols = c(BDI, STAI.E, STAI.R, HS),
    names_to = "Indicador",
    values_to = "Puntaje"
  ) %>%
  mutate(
    Indicador = recode(
      Indicador,
      BDI = "Depresión",
      STAI.E = "Ansiedad estado",
      STAI.R = "Ansiedad rasgo",
      HS = "Desesperanza"
    )
  ) %>%
  ggplot(
    aes(
      x = Aislamiento,
      y = Puntaje,
      fill = Aislamiento
    )
  ) +
  geom_boxplot(show.legend = FALSE) +
  facet_wrap(
    ~Indicador,
    scales = "free_y"
  ) +
  labs(
    title = "Salud mental según modalidad de aislamiento",
    x = "Modalidad de aislamiento",
    y = "Puntaje"
  ) +
  theme_minimal() +
  theme(
    axis.text.x = element_text(
      angle = 35,
      hjust = 1
    )
  )
```

Entre los participantes con mediciones válidas, 449 disminuyeron su actividad física, 400 la mantuvieron y 147 la aumentaron. Quienes redujeron su actividad presentaron mayores puntajes medios de depresión (13,49), ansiedad estado (23,43) y ansiedad rasgo (23,34) que quienes la mantuvieron o aumentaron. Sin embargo, la desesperanza no siguió el mismo patrón, ya que el grupo que mantuvo su actividad presentó la media más elevada (3,82). En cuanto al aislamiento, las personas que realizaron aislamiento total mostraron las medias más altas en depresión (14,30), ansiedad estado (23,98), ansiedad rasgo (24,33) y desesperanza (4,21), mientras que quienes realizaron aislamiento parcial presentaron las medias más bajas. En conjunto, los resultados sugieren una asociación descriptiva entre la reducción de actividad, el aislamiento más restrictivo y algunos indicadores menos favorables de salud mental. Sin embargo, no permiten establecer causalidad y deben interpretarse considerando las diferencias de tamaño y composición entre los grupos.
